臺灣臺北地方法院民事判決　　　　　　 95年度簡上字第317號
上　訴　人　丙○○
　　　　　　　　　　　　樓
兼訴訟代理　乙○○
人　　　　　　　　　　　樓
被上訴人　　甲○○
　　　　　　　　　　　　之3
訴訟代理人　姜智逸律師
上列當事人間請求返還借款等事件，上訴人對於中華民國九十五
年四月十八日本院新店簡易庭94年度店簡字第1260號第一審判決
提起上訴，本院於九十六年六月十三日言詞辯論終結，判決如下
：
    主  文
原判決關於命上訴人乙○○給付超過新台幣貳拾肆萬柒仟壹佰貳
拾玖元及其利息部分，與該部分假執行之宣告，並訴訟費用負擔
之裁判均廢棄。
上開廢棄部分，被上訴人在第一審之訴駁回。
上訴人乙○○其餘上訴駁回。
上訴人丙○○之上訴駁回。
第一審、第二審訴訟費用由上訴人丙○○負擔百分之一，上訴人
乙○○負擔百分之五十一，餘由被上訴人負擔。
    理  由
一、按第二審訴之變更或追加，非經他造同意，不得為之，但第
    255條第1項第2款至第6款情形，不在此限，此項規定於簡易
    程序之上訴準用之，民事訴訟法第446條第1項、第436條之
    1第3項定有明文。又請求之基礎事實同一者，縱於訴狀送達
    後，原告仍得將原訴變更或追加他訴，無須得被告同意，此
    觀民事訴訟法第255條第1項第2款規定自明。是以當事人於
    第二審為訴之追加，苟其請求之基礎事實同一者，即非法所
    不許。所謂請求之基礎事實同一，係指變更或追加之訴與原
    訴之主要爭點有其共同性，各請求利益之主張在社會生活上
    可認為同一或關連，而就原請求之訴訟及證據資料，於審理
    繼續進行在相當程度範圍內具有同一性或一體性，得期待於
    後請求之審理予以利用，俾先後兩請求在同一程序得加以解
    決，避免重複審理，進而為統一解決紛爭者，即屬之。本件
    被上訴人起訴主張依消費借貸之法律關係，請求上訴人乙○
    ○給付新台幣（下同）481,506元、請求上訴人丙○○給付
    875元，及其法定遲延利息，嗣於本院追加無因管理及不當
    得利之法律關係為請求權基礎，追加之訴與原訴為訴訟標的
    之法律關係雖有歧異，惟主要爭點仍有其共同性，各請求利
    益之主張在社會生活上可認為關連，被上訴人請求上訴人給
    付金額之利益亦屬同一，且其追加之訴仍援用原訴之訴訟資
    料及證據，一併請求本院審理，依訴訟經濟原則，自宜利用
    同一訴訟程序審理，藉以一次解決本件紛爭，故被上訴人請
    求之基礎事實應屬同一，揆之首揭說明，自毋庸得上訴人之
    同意，而應准許被上訴人追加，合先敘明。
二、被上訴人起訴主張：上訴人乙○○於民國（下同）91年間分
    別向被上訴人借款，要求其代繳分期車款、卡費、電話費等
    ，金額詳如附表一編號1、2、3依序新台幣（下同）6萬元、
    9 萬元、6萬元，因由銀行現金卡轉付，故代繳現金卡利息
    如編號4、5號所示；編號6為其代繳分期車款，每期16,667
    元；編號7至13為其代繳卡費；編號14至27為其代繳電話費
    ，合計金額481,506元。被上訴人屢次請求上訴人乙○○還
    款，但屢催不理。按「借用人應於約定期限內，返還與借用
    物種類、品質、數量相同之物，未定返還期限者，借用人得
    隨時返還，貸與人亦得定一個月以上之相當期限，催告返還
    。」，民法第478條定有明文。被上訴人於93年12月8日申請
    調解時已為催討之意思表示，爰依消費借貸關係及代墊款返
    還請求權，請求上訴人乙○○返還積欠之金錢債務。又被上
    訴人為上訴人丙○○代繳如附表二所示水費及電費共875元
    ，屢經催討亦不置理，爰一併請求返還。
三、上訴人丙○○則以：被上訴人聲稱代上訴人丙○○所繳之水
    電費，乃因被上訴人當初未付房租即居住，因此自願繳納水
    電費，不得請求返還等語資為抗辯。上訴人乙○○則以：被
    上訴人所指稱共約30項之借款，並無借條、借據等可供佐証
    借貸關係成立，匯款紀錄僅代表金額流向紀錄，並非借貸關
    係成立之主要憑據。且附表一之款項，編號14至16、20 至
    26號所示款項繳款日為同一日，顯然是同一筆代墊款，編號
    6代繳車貸金額高達8萬元，未有任何單據可證明代繳之事實
    ，其餘款項雖不否認係由被上訴人所代墊，但該款項乃被上
    訴人償還上訴人乙○○的欠款，以代墊款項的方式還錢，被
    上訴人請求返還，並無理由等語資為抗辯。
四、本件經原審判決上訴人丙○○應給付被上訴人875元，上訴
    人乙○○應給付被上訴人48萬1,506元，及均自起訴狀繕本
    送達翌日起即94年9月9日起至清償日止，按年息百分之五計
    算之利息，上訴人不服提起上訴，聲明為：(一)原判決廢棄。
    (二)被上訴人在第一審之訴駁回。被上訴人則聲明：上訴駁回
    。
五、兩造除均引用原審書狀證據及陳述外，上訴人乙○○補稱：
    上訴人乙○○並未積欠被上訴人任何金錢，原審證人林宏憲
    從開庭自稱上訴人乙○○朋友身分，到改口說僅為商務合作
    關係，又改口說受被上訴人所託來要錢，其證詞顯然不可採
    ，又附表一40多萬元款項中，有11萬元是被上訴人自動提列
    近三年來以百分之20計算之利息，顯見在93年間債務只有30
    多萬元，證人卻證稱上訴人乙○○在93年間承認欠被上訴人
    40 多萬元，其證詞顯有明顯瑕疵等語。被上訴人補稱：附
    表一所示款項若認為不構成消費借貸，亦構成不當得利或無
    因管理；又當初因為上訴人乙○○需要週轉，被上訴人只好
    以現金卡借錢給上訴人乙○○，上訴人乙○○允諾要連同現
    金卡利息一併返還被上訴人，是以上訴人乙○○借貸之範圍
    除了現金卡本金外，尚包括利息，若不認為構成借款，然上
    訴人乙○○所受財產上利益除本金利益外尚包含利息利益在
    內，而被上訴人向銀行清償利息部分，亦應認係為上訴人乙
    ○○清償，仍得依無因管理與不當得利請求返還等語。
五、不爭執事項：
  (一)附表一編號1至3、7至27款項，均為被上訴人為上訴人乙○
    ○所代墊。
  (二)被上訴人曾為上訴人丙○○代墊水電費875元。
六、得心證理由：被上訴人主張代墊附表一、二所示款項，並依
    消費借貸、無因管理、不當得利規定請求返還，上訴人則辯
    稱被上訴人替上訴人乙○○代墊之款項乃返還上訴人乙○○
    的欠款、水電費乃被上訴人自願代上訴人丙○○所繳納，均
    不得請求返還等語，經查：
  (一)上訴人乙○○部分：
    (1)按當事人主張有金錢借貸關係存在，須就其發生所須具備
      之特別要件即金錢之交付及借貸意思表示互相一致負舉証
      之責任，若僅証明有金錢之交付，未証明借貸意思表示互
      相一致者，尚不能認為有金錢借貸關係存在，最高法院81
      年度台上字第2372號判決著有明文。本件被上訴人雖提出
      存摺影本、匯款單、交易明細表等證明其有代墊款項之事
      實，惟其既不能証明兩造間就借貸之意思表示已達成意思
      合致，其主張兩造間有借貸之法律關係存在，即難認有據
      ，是其本於借貸關係請求上訴人乙○○返還借款，即屬無
      據。
    (2)被上訴人復主張替上訴人乙○○代墊款項乃無因管理之行
      為等語。按未受委任，並無義務，而為他人管理事務者，
      其管理應依本人明示或可得推知之意思，以有利於本人之
      方法為之，民法第172條定有明文。而無因管理必須管理
      人有為本人管理事務之意思，即以其管理行為所生事實上
      之利益，歸屬於本人之意思，始能成立。查附表一編號14
      至16號及20至26號項目，均係代繳電話費，且分別係不同
      月份之帳單，各帳單之應繳金額亦均不同，且帳單上亦均
      有「補」字之註記，顯然係不同月份之款項，至繳款日為
      同一日，應係積欠數月未繳，其後申請補發帳單，而在同
      一日內為補繳，致繳款日期均為同一日，尚難以此即認上
      開各筆電信費用係屬同一筆費用。再者，上訴人乙○○固
      不否認被上訴人所匯入之附表一編號1至3、7至27款項用
      以清償上訴人乙○○卡費、電話費等，足徵被上訴人當時
      雖未受上訴人之委任，惟其替上訴人乙○○代墊款項之行
      為，依上開說明，堪認兩造間已成立無因管理之法律關係
      。又按管理事務利於本人，並不違反本人明示或可得推知
      之意思者，管理人為本人支出必要或有益之費用，或負擔
      債務，或受損害時，得請求本人償還其費用及自支出時起
      之利息，或清償其所負擔之債務，或賠償其損害，民法第
      176條第1項定有明文。查被上訴人代墊附表一編號1至3、
      7至27款項共247,129元之行為構成無因管理已如前述，則
      被上訴人依上開規定，請求上訴人乙○○給付247,129元
      ，及自起訴狀繕本送達翌日起即94年9月9日起，至清償日
      止，按年息百分之五計算之利息，自屬有據。被上訴人乙
      ○○雖辯稱上開代墊款項乃被上訴人清償其欠款云云，惟
      按當事人主張有利於己之事實者，就其事實有舉證之責任
      ，民事訴訟法第277條定有明文。本件上訴人乙○○上開
      抗辯，為被上訴人否認，上訴人亦未提出任何借據或匯款
      資料證明曾借款予被上訴人，自難認定上訴人乙○○對被
      上訴人有債權存在，其所辯並無理由。
    (3)至附表一編號4、5現金卡利息共117,708元，編號6之代繳
      車款116,669元，被上訴人並未提出繳款憑證以實其說，
      即難認定被上訴人確實為上訴人乙○○支出上開費用，至
      證人何宏憲於原審雖證稱：93年10月左右上訴人乙○○有
      說欠被上訴人40多萬元云云（見原審卷第49頁），然被上
      訴人請求之481,506元中，包含91年10月起至94年4月止之
      現金卡利息共117,708元，被上訴人請求之金額扣掉現金
      卡利息後僅為363,798元，縱93年間上訴人乙○○承認積
      欠被上訴人款項，其金額亦僅可能為30多萬元，是證人所
      證與事實不符，顯不足採，自難以證人何宏憲之證詞而認
      被上訴人為上訴人乙○○支出上開三筆費用，是以被上訴
      人此部份之請求並無理由，應予駁回。
   (二)上訴人丙○○部分：上訴人丙○○並不否認被上訴人代墊
     附表二水電費，惟辯稱因被上訴人未付租金故自願繳納云
     云，然上訴人對於上開置辯並未舉證以實其說，亦未證明
     兩造有應付房租之約定，其所辯自無可採，而被上訴人代
     繳水電費之行為構成無因管理亦如前述，故其請求上訴人
     丙○○給付875元及自起訴狀繕本送達翌日起即94年9月9日
     起，至清償日止，按年息百分之五計算之利息，為有理由
     ，應予准許。
   (三)本件被上訴人依無因管理之法律關係，請求上訴人返還系
     爭款項，既有理由，即應為其勝訴之判決，其另主張不當
     得利之法律關係部分，已無再予論述之必要，併此敘明。
五、綜上所述，被上訴人本於無因管理之法律關係，請求上訴人
    乙○○給付247,129元，請求上訴人丙○○給付875元，及均
    自94年9月9日起至清償日止，按年息百分之五計算之利息，
    為有理由，應予准許，逾此範圍之請求，則無理由，爰予駁
    回，從而，原審就超過上開應准許部分，為上訴人乙○○敗
    訴之判決，並為假執行之宣告，自有未洽。上訴意旨就此部
    分指摘原判決不當，求予廢棄，為有理由，應改判如主文第
    2項所示。至於上開應准許部分，原審為上訴人敗訴之判決
    ，理由雖有不同，惟結論並無二致，上訴意旨指摘原判決不
    當，求予廢棄改判，為無理由，應予駁回。
六、本件事證已臻明確，兩造其餘之攻擊或防禦方法、未經援用
    之證據，經本院斟酌後，認均不足以影響本判決之結果，自
    無一一詳予論駁之必要，併此敘明。
七、據上論結，本件上訴人乙○○上訴一部有理由、一部無理由
    ，上訴人丙○○之上訴無理由，依民事訴訟法第436條之1第
    3 項、第463條、第449條第1項、第2項、第79條，判決如主
    文。
中　　華　　民　　國　　96　　年　　6 　　月　　27　　日
                  民事第五庭    審判長法　官  翁昭蓉
                                      法  官  蔡世祺
                                      法　官　蔡如琪
以上正本係照原本作成
本件不得上訴
中　　華　　民　　國　　96　　年　　6　　月　　27 　　日
                       　　　　　　 　書記官　劉寶鈴
